臺灣苗栗地方法院民事判決　九十年度訴字第五三○號
　　原　　　告　　乙○○○
　　　　　　　　　甲○○○
　　　　　　　　　丁○○
　　被　　　告　　丙○○○
　　複　代理人　　戊○○
右當事人間拆屋還地事件，本院判決如左：
    主    文
被告應將坐落如附件苗栗縣苗栗地政事務所九十年十一月廿三日九０苗地所字第八０
一七號函附測量圖第一案所示之苗栗市○○段第一四六七號、面積二三九平方公尺土
地上、門牌苗栗市勝利里國際二巷一號之地上物拆除，並將土地返還原告及其他共有
人。
前項交還土地之履行期間為個月。
被告應給付原告乙○○○、甲○○○、丁○○各新台幣貳萬零壹佰零玖元、貳萬零壹
佰零玖元、捌萬玖仟捌佰陸拾參元，及各自民國九十年八月二十三日起，均至清償日
止，按年息百分之五計算之利息。被告並應自民國九十年七月廿六日起至前項土地交
還原告及其他共有人之日止，按年以前項土地當年度土地申報地價總額百分之六計算
，將其中三四三二分之二五六給付予原告乙○○○、其中三四三二分之二五六給付予
原告甲○○○、其中三分之一給付予原告丁○○。
訴訟費用由被告負擔。
本判決第一項、第三項於原告乙○○○、甲○○○、丁○○分別以新台幣參拾柒萬伍
仟元、捌萬玖仟玖佰元為被告供擔保後，得假執行；但被告如於假執行程序實施前，
就本判決第一項、第三項分別以新台幣壹佰壹拾貳萬參仟參佰元、貳拾陸萬玖仟伍佰
玖拾元為原告預供擔保，得免為假執行。
    事    實
甲、原告方面：
 一、聲明：除交還土地之履行期間及供假執行擔保金額外，如主文所示。
 二、陳述：
    （一）、訴之聲明第一項所示土地（以下簡稱系爭土地），為原告乙○○○、徐
            劉建妹、丁○○（原告丁○○為登記所有權人劉友妹歿逝後之繼承人）
            、及其他共有人所共有，有土地登記謄本一份可稽。惟系爭土地自民國
            七十年間即遭被告無權占用，並擅自搭蓋地上物使用，經原告等促其拆
            遷均拒不置理。爰依民法第八百二十一條、七百六十七條之所有權請求
            權，提起訴之聲明第一項之請求。
    （二）、無權占有土地，可能獲得相當於租金之利益，為社會通常之觀念，茲以
            系爭土地歷年申報地價總額百分之六，計算被告自民國九十年七月二十
            五日起訴往前計算五年，因無權占用系爭土地而得獲取相當於租金之利
            益，共計二十六萬九千五百九十元，再依原告乙○○○、甲○○○、劉
            友妹之土地持分，計算如附表所示之不當得利數額，爰依不當得利法律
            關係，提起如訴之聲明第二項所示請求。
    （三）、對被告抗辯之陳述：
        １、被告所執建號四九０之建物、及一五００地號土地登記之地上權，與本
            件訴訟標的物毫無關連。
        ２、被告執其他房屋及土地，攀緣附會指為本件訟爭標的物，並辯稱有就系
            爭土地合法占有權源云云，即無可採。
        ３、被告雖執台灣省政府三十八年十一月三日府綱地甲字第０一九八一號代
            電各縣市政府之「台灣省各縣市辦理單獨聲請地上權設定登記應行注意
            事項」之規定（下稱簡稱代電規定），辯稱：上開第一五００地號土地
            之地上權係依該代電規定登記，為「先有租約、後登記地上權」之情形
            ，進而辯稱：該地上權係租約與地上權併同存在云云，實有倒果為因之
            嫌，否認兩造間有何租約或地上權存在。
 三、證據：提出劉友妹繼承系統表、戶籍謄本、拋棄繼承備查通知、土地登記謄本
           及申報地價表均影本。
乙、被告方面：
 一、聲明：原告之訴及其假執行之聲請均駁回；訴訟費用由原告負擔；願供擔保請
           准宣告免為假執行。
 二、陳述：
    （一）、被告所有門牌號碼苗栗縣苗栗市勝利里國際二巷一號房屋，係辦妥保存
            登記之地上物，原編列建號為苗栗市○○段內麻小段三四七號，於三十
            九年一月四日登記完畢，所有人為劉開雲，其後於四十七年十二月六日
            由劉廷輝繼承取得，再於六十六年十一月二十五日由劉邱秋月繼承取得
            ，嗣於六十九年十一月十日由被告受贈取得，之後重測改編為苗栗市○○段四九０號，有建物登記簿謄本可稽，足證被告建物與所使用之基地
            ，委實有合法權源，否則無法完成保存登記。
    （二）、據前揭建物登記簿謄本所載，被告房屋之基地坐落原始地號為苗栗市○○段內麻小段四七八之一地號，另據三十五年六月二十一日登記之四七
            八之一地號土地登記簿謄本所載，劉開雲於三十九年二月二十四日登記
            取得地上權，存續期間自三十八年九月六日起，至五十八年九月五日，
            面積六九坪，換言之，本件地上權係先有房屋，後設定地上權；非先設
            定地上權後，再興建房屋。嗣四七八之一地號於重測後改編為勝利段一
            五００地號，亦有土地登記簿謄本可按。
    （三）、本件原告主張被告無權占用之土地坐落苗栗市○○段一四六七地號，惟
            本筆土地設定有兩筆地上權登記，權利人為徐楊杏紅、林楊月娥（二人
            公同共有），其門牌號碼均為苗栗縣苗栗市勝利里國際二巷三號，即被
            告之隔壁，且其地上權設定之日期亦與劉開雲設定之地上權同日即三十
            九年二月二十四日，由此可以佐證被告房屋之地上權登記，應係坐落勝
            利段一四六七地號，而非一五００地號，地上權之原始登記有所錯誤；
            況且一五００地號係國際戲院，該戲院坐落一五００地號內已有數十年
            ，不可能有被告之房屋坐落於其戲院內。
    （四）、再參台灣省政府三十八年十一月三日府綱地甲字第０一九八一號代電規
            定，因劉開雲於三十九年二月二十四日設定取得地上權時，已先建有地
            上物，足認其係因先前租得系爭土地，再依代電規定單獨聲請地上權登
            記無疑；故雖劉開雲之地上權登記僅二十年，其存續期間已完竣，惟與
            該地上權競合存在之租賃權則從未經任何人終止，換言之，被告仍為該
            租賃契約之承租人，基於合法存在之租賃權使用系爭土地，非無權占有
            ，原告起訴請求返還系爭土地，應非有理由；且依據無權占有之法律關
            係，請求被告應給付相當於租金之損害，亦屬無據，應駁回原告之訴。
 三、證據：提出四七八之一、一五００及一四六七地號土地登記簿謄本、建物登記
           簿謄本及台灣省各縣市辦理單獨聲請地上權設定登記應行注意事項。
丙、本院依職權函查苗栗縣苗栗地政事務所就系爭土地地上權登記案之相關資料。並
    至現場履勘。
    理  由
甲、程序部分：
    本件原告於起訴狀請求，被告自民國七十六年八月一日起至九十年七月三十一日
    止，共計十四年之相當於租金之利益，繼於本院審理中減縮為起訴前五年之數額
    起算，自九十年七月廿五日起訴往前計算五年，即八十五年七月廿六日起，核與
    民事訴訟法第二百五十五條第一項第三款規定相符，應予准許，合先敘明。
乙、實體部分：
一、原告起訴主張：系爭土地為原告乙○○○、甲○○○、丁○○（原告丁○○為登
    記所有權人劉友妹歿逝後之繼承人）、及其他共有人所共有，有土地登記謄本一
    份可稽。惟系爭土地自七十年間即遭被告無權占用，並擅自搭蓋地上物使用，經
    原告等促其拆遷均拒不置理。另無權占有土地，可能獲得相當於租金之利益，為
    社會通常之觀念，茲以系爭土地歷年申報地價總額百分之六，計算被告自九十年
    七月二十五日起訴往前計算五年，因無權占用系爭土地而得獲取相當於租金之利
    益，共計二十六萬九千五百九十元，再依原告乙○○○、甲○○○、劉友妹之土
    地持分，計算如附表所示之不當得利數額，請求如主文第一、二項等語。被告則
    以伊所有門牌號碼苗栗縣苗栗市勝利里國際二巷一號房屋，係辦妥保存登記之地
    上物，原編列建號為苗栗市○○段內麻小段三四七號，於三十九年一月四日登記
    完畢，所有人為劉開雲，嗣於六十九年十一月十日由被告受贈取得，之後重測改
    編為苗栗市○○段四九０號，有建物登記簿謄本可稽，足證被告建物與所使用之
    基地，委實有合法權源，否則無法完成保存登記。且據前揭建物登記簿謄本所載
    ，伊房屋之基地坐落原始地號為苗栗市○○段內麻小段四七八之一地號，另據三
    十五年六月二十一日登記之四七八之一地號土地登記簿謄本所載，劉開雲於三十
    九年二月二十四日登記取得地上權，面積六九坪，換言之，本件地上權係先有房
    屋，後設定地上權；非先設定地上權後，再興建房屋。嗣四七八之一地號於重測
    後改編為勝利段一五００地號，亦有土地登記簿謄本可按。原告雖主張伊無權占
    用之土地坐落苗栗市○○段一四六七地號，惟本筆土地設定有兩筆地上權登記，
    權利人為徐楊杏紅、林楊月娥（二人公同共有），其門牌號碼均為苗栗縣苗栗市
    勝利里國際二巷三號，即被告之隔壁，且其地上權設定之日期亦與劉開雲設定之
    地上權同日即三十九年二月二十四日，由此可以佐證被告房屋之地上權登記，應
    係坐落勝利段一四六七地號，而非一五００地號，地上權之原始登記有所錯誤；
    況且一五００地號係國際戲院，該戲院坐落一五００地號內已有數十年，不可能
    有被告之房屋坐落於其戲院內資為抗辯。
二、本件首要審究者，被告是否有合法占有權源？經查：本件訟爭之地上物，其坐落
    基地為勝利段一四六七號（重測前為維祥段內麻小段第四七七─八九地號），且
    為水泥磚造物。被告所執之四九０建號之房屋，其坐落基地為維祥段內麻小段四
    七八─一地號（重測後為勝利段一五００地號），且該房屋主要建築材料為竹造
    ，與訟爭地上物無干。再者，本件訟爭之土地，係勝利段一四六七地號（即重測
    前之內麻小段四七七─八九地號），其上未曾設定任何地上權予被告、或劉雲開
    之人，有土地登記謄本二份在卷可稽。被告所指設定地上權予劉雲開之土地，係
    勝利段一五００地號土地，重測為內麻小段四七八─一地號，亦與本件訟爭土地
    亦毫無關連，有土地登記謄本二份在卷可稽。被告辯稱其於系爭土地上有地上權
    存在云云，容有未合。且上開被告所執第一五００地號土地之地上權（地上權人
    ：劉開雲），其存續期間係自民國卅八年九月六日至民國五十八年九月五日，此
    為被告所不爭執，復有土地登記簿在卷可稽，則該地上權亦早於五十八年九月五
    日期日屆滿即已失效，
三、次查：被告雖執代電規定陳稱上開第一五００地號土地之地上權係依該代電規定
    登記，為「先有租約、後登記地上權」之情形，進而辯稱：該地上權係租約與地
    上權併同存在云云。唯：
    （一）又代電規定性質上，究屬行政機關所為之暫時性行政措施，當事人間是否
          有地上權設定登記之合意，仍應依相關民法規定認定，被告就此有利於己
          之事項應負舉證之責，殊無以系爭地上權登記係依該注意事項為之，即可
          遽認其存在，乃不待言。
    （二）即縱係依代電規定由承租人代位單獨申請登記，為先有租約而后辦理地上
          權登記，惟此項允許單獨申請地上權登記之目的，在使租地建屋之承租人
          可獲致更周全之物權保障，則此項規定之用意顯已有將原租約強制轉換為
          地上權之效果，此強制轉換結果，是否因此而使原租約消滅、抑同時將原
          租約與地上權予以併存，亦非無疑。而縱認原租約並不因此登記而消滅，
          但原租約既經辦理地上權登記且定有存續期間二十年，則顯然原租約亦應
          因此登記而轉換為二十年之定期租約，殊無因此登記而造成地上權為有定
          期、而其所由生之原租約卻為不定期，且二者同時併存之結果。既係租約
          既有定期，則期間屆滿，亦當然消滅，亦尚無被告所辯：地上權雖消滅、
          但租約仍為不定期存在之情形。
    （三）該代電規定所指情形係指建物基地使用人已先向基地所有人訂有合法口頭
          或書面租約，始得檢具鄉鎮公所保證書及繳納租金之憑證，代位單獨辦理
          地上權登記。倘非依上述代電規定由承租人代位單獨申請登記，而係由權
          利人與義務人雙方循土地登記規則偕同辦理登記，即難指該地上權設定之
          前，權利人與義務人間有何租約關係存在。而被告就所辯上開一五００地
          號土地上之地上權係代位單獨辦理方式所登記乙事，本院依職權函查苗栗
          縣苗栗地政事務所就系爭土地地上權登記案之相關資料，該所以上開登記
          申請書因逾保存年限已銷燬，無從查考而函覆，有九十一年四月八日九一
          苗地所一字第二二二五號函在卷可稽。況且被告並未提出其他證據以為證
          明，其所辯該地上權人與土地所有人間早已存有租約云云，非有理由。
四、按「所有人對於無權占有或侵奪其所有物者，得請求返還之；對於妨害其所有權
    者，得請求除去之；有妨害其所有權之虞者，得請求防止之。」民法第七百六十
    七條定有明文，查本件系爭地上權並不存在，具如前述，對原告系爭土地所有權
    自有妨害，揆諸上開法條規定，原告自得請求被告塗銷除去之。從而，原告依民
    法第七百六十七條、八百二十一條之規定，請求被告應將坐落如附件苗栗縣苗栗
    地政事務所九十年十一月廿三日九０苗地所字第八０一七號函附測量圖第一案所
    示之苗栗市○○段第一四六七號、面積二三九平方公尺土地上、門牌苗栗市勝利
    里國際二巷一號之地上物拆除，並將土地返還原告及其他共有人，洵屬正當，應
    予准許。惟查拆屋還地，非立時可就，斟酌實際情況，就原告勝訴部分，定履行
    期間三個月，以資兼顧。
五、末按無法律上原因而受利益，致他人受損害者，應返還其利益，民法第一百七十
    九條定有明文。城巿地方房屋之租金，以不超過土地及其建築物申報總價年息百
    分之十為限，租用基地建築房屋均準用之，土地法第九十七條第一項及第一百零
    五條定有明文。又依不當得利之法則請求返還不當得利，以無法律上之原因而受
    利益，致他人受有損害為其要件，故其得請求返還之範圍，應以對方所受之利益
    為度，無權占有他人土地，可能獲得相當於租金之利益為社會通常之觀念，最高
    法院六十一年台上字第一六九五號著有判例。本件被告無權占有系爭土地，既如
    前述，依據前開說明，原告請求被告返還相當於租金利益之不當得利，自屬有據
    。且本院依職權於九十年十月九日履勘現場，系爭土地座落苗栗市上，近鄰國際
    戲院，尚屬繁華路段，本院審酌上情並依社會通常之觀念，茲以原告所主張：系
    爭土地歷年申報地價總額百分之六，計算被告自民國九十年七月二十五日起訴往
    前計算五年，因無權占用系爭土地而得獲取相當於租金之利益，共計二十六萬九
    千五百九十元，再依原告乙○○○、甲○○○、劉友妹之土地持分，計算如附表
    所示之不當得利數額，爰依不當得利法律關係，提起如訴之聲明第三項所示請求
    ，為有理由，應予准許。
六、假執行之宣告：
    兩造均陳明願供擔保，以代釋明，聲請宣告假執行或免為假執行，均核無不合，
    爰各酌定相當之擔保金額，併准許之。
七、結論：原告之訴為有理由，依民事訴訟法、第七十八條，第三百九十條第二項、
    第三百九十二條，判決如主文。
中　　　華　　　民　　　國　　九十一　　年　　　五　　　月　　　十七　　日
                                  臺灣苗栗地方法院民事庭
~B法　　　官　吳振富
右為正本係照原本作成。
如對本判決上訴，須於判決送達後廿日內向本院提出上訴狀。
~B法院書記官　尤旗樟
中　　　華　　　民　　　國　　九十一　　年　　　五　　　月　　　十七　　日
